【裁判字號】    97,訴,3198
【裁判日期】    980331
【裁判案由】    返還價金等
【裁判全文】
臺灣臺北地方法院民事判決              97年度訴字第3198號
原      告  乙○○○
訴訟代理人  蔚中傑律師
被      告  全盈隆建設股份有限公司
法定代理人  丁○○
被      告  丙○○
共      同
訴訟代理人  甲○○
            陳清進律師
            蔣彥威律師
上列當事人間返還價金等事件，本院於中華民國98年3月11日言
詞辯論終結，判決如下：
    主  文
被告全盈隆建設股份有限公司應給付原告新臺幣壹拾陸萬仟肆
佰捌拾元，及自民國九十七年四月四日起至清償日止，按年息百
分之五計算之利息。
被告丙○○應給付原告新臺幣拾柒萬陸仟零貳拾元及自民國九
十七年三月二十一日起至清償日止，按年息百分之五計算之利息
。
原告其餘之訴駁回。
訴訟費用由被告全盈隆建設股份有限公司、被告丙○○分別負擔
十分之一、五分之一，餘由原告負擔。
本判決第一項於原告以新臺幣伍萬伍仟元為被告全盈隆建設股份
有限公司供擔保後，得假執行。但被告全盈隆建設股份有限公司
以新臺幣壹拾陸萬仟肆佰捌拾元為原告預供擔保，得免為假執
行。
本判決第二項於原告以新臺幣壹拾萬元為被告丙○○供擔保後
，得假執行。但被告丙○○以新臺幣拾柒萬陸仟零貳拾元為原
告預供擔保，得免為假執行。
原告其餘假執行之聲請駁回。
    事實及理由
壹、程序方面：
    按訴狀送達後，原告不得將原訴變更或追加他訴，但請求之
    基礎事實同一，或擴張或減縮應受判決事項之聲明者，原告
    得將原訴變更或追加他訴。民事訴訟法第255條第1項第2款
    、第3款分別定有明文。經查，本件原告原起訴聲明：被告
    應連帶返還原告新台幣（下同）145萬5,000元及違約金145
    萬5,000元，暨自民國88年2月3日起至清償日止，按週年利
    率5％計算之利息。嗣於97年7月9日言詞辯論期日變更聲明
    為：被告應連帶給付原告291萬元，及其中145萬5,000元部
    分自88年2月3日起，其餘145萬5,000元自97年3月25日起，
    均至清償日止按週年利率5％計算之利息，更於97年8月6日
    言詞辯論期日減縮聲明為：被告應連帶給付原告291萬元，
    及自起訴狀繕本送達翌日起至清償日止，按週年利率5％計
    算之利息，核其訴之聲明變更，所主張基礎事實相同，僅將
    所請求內容調整並減縮應受判決事項聲明，揆之首揭說明，
    其所為訴之變更應予准許。
貳、實體方面：
一、原告起訴主張：原告（原名端木慧貞）於82年7月5日向被告
    購買汐止市○○○段保長坑小段246、247-5、245-39計14筆
    之持份土地及其上建物，即第D棟編號6號第31層房屋（門牌
    號碼為台北縣汐止市○○路○段61 5號31樓）與編號167號上
    層之停車位（下稱系爭房屋），雙方並簽立房屋及土地之預
    售屋買賣契約（下稱系爭房屋及土地合約）。原告已辦妥貸
    款及對保事宜，並依被告通知按時繳納各期款項共計145萬
    5,000元（含房地自備款131萬3,000 元、代書費及代辦費14
    萬2,000元），然被告未依約於83年6 月30日將系爭土地產
    權申報移轉、於系爭房屋完工時（即房屋取得使用執照時，
    為88年2月3日）與原告辦理交屋和過戶手續，且系爭房屋之
    公共設施更被認定屬違建而被拆除，被告因未依原告之書面
    通知變更其通訊地址，致原告直至94年間始聯絡上被告，雙
    方雖曾和解由被告辦理交屋，原告則撤回訴訟，然經至現場
    點交房屋，始發現系爭房屋仍有漏水等重大瑕疵存在，無法
    達到合法交屋之狀態，遂數次以存證信函催請被告合法交屋
    ，否則應依系爭房屋合約第15條第1項、系爭土地合約第10
    條第1項約定，返還原告已繳納之價款與違約金共291萬元，
    並為解除契約之意思表示，再於96年10月22日以律師函為相
    同意旨之聲明，惟被告置之不理，而系爭房屋及土地買賣合
    約間有不可分之併存關係，合約之權利義務均需一併履行，
    是依系爭二合約約定，被告等應負連帶責任等語。並聲明：
    (一)被告應連帶給付原告291萬元，及自97年3月25日起至清償
    日止，按週年利率5％計算之利息。(二)願供擔保，請准宣告
    假執行。
二、被告則以：原告所購買之系爭房屋業已依法建造完成，並經
    主管機關於88年2月3日核發使用執照，同年3月9日辦妥第一
    次建物所有權登記，被告隨時可履行過戶及交屋義務，然原
    告於88年1月26日繳付第54期土地價款、同年3月22日繳付第
    48期房屋價款及第51期車位價款後，即拒絕付後續各期土地
    、房屋及車位價款，依被告公司帳目資料，被告僅收取土地
    價金58萬0,500元及房地自備款59萬8,000元（含房屋款49萬
    5,000元及車位款10萬3,000元），被告雖多次催告原告繳付
    各期款項，並以存證信函催請原告於文到後7日內依約辦理
    貸款對保或一次給付價金事宜，惟因原告未依約定方式通知
    變更通訊地址，致上述通知均無法送達原告，是依系爭合約
    第8條約定，至遲於被告最後一次寄送存證信函投遞日期為
    送達日期，即於89年3月28日前揭通知已送達原告，雖依約
    被告得不為催告逕行解除契約，然為免原告不知上情，被告
    特於89年5月11日再以存證信函通知原告解除契約，並沒收
    其所繳納之價金，原告已於同年月25日收受，更於同年月29
    日函覆被告知悉系爭契約已為解除，是兩造合約業於89年5
    月25日合法解除，原告嗣後主張解除契約請求返還價金及違
    約金並無理由。又系爭土地及房屋之買賣，係由被告等分別
    與原告訂定，價款分別約定，並由被告分別收取價金，是系
    爭二合約並無約定被告等應負連帶責任，是被告間無連帶關
    係存在，無對原告負連帶返還價金之義務等語，資為抗辯。
    並聲明：(一)原告之訴及假執行之聲請均駁回。(二)如受不利判
    決，願供擔保請准宣告免為假執行。
三、查原告主張伊於82年7月5日向被告購買系爭房地，原告已依
    約繳納部分房地自備款，系爭房屋則於88年2月3日取得使用
    執照等情，業據提出房屋及土地之預售屋買賣契約影本為證
    ，復為被告所不爭執，自堪信為真實。
四、原告主張被告未依約辦理系爭房屋之交屋和過戶手續，且系
    爭房屋尚有重大瑕疵存在，經催告被告履約未果，即終止系
    爭合約，並請求被告返還伊前所交付之價金之事實，為被告
    所否認，並以前揭情詞置辯，是本件爭點厥為：(一)被告抗辯
    系爭契約業經其於89年間合法解除，有無理由？(二)原告已交
    付之系爭房屋及土地價款為何？(三)若被告解除契約有理由，
    其沒收原告所繳納之全部價金，是否有據？
五、得心證之理由：
  (一)被告以原告給付遲延為由而解除系爭買賣契約，為有理由：
  1.按「甲方（即原告）.. 如逾付款專項所約定繳款日起達15
    天以上仍不繳付者，乙方（即被告）得逕行解除本契約及與
    本契約有連帶關係之契約。」、「如甲方（即原告）違反本
    契約各項規定時，...，乙方並得解除契約。」等語，為雙
    方所簽訂之系爭房屋契約第4條第2款、系爭土地契約第3條
    第2款所明文，有系爭房屋及土地契約在卷足憑（見本院卷
    第8至21頁）。
  2.被告抗辯原告於88年1月26日繳付第54期土地價款、同年3
    月22日繳付第48期房屋價款及第51期車位價款後，即拒絕付
    後續各期土地、房屋及車位價款，經被告多次催告原告仍拒
    不繳付各期款項，被告並於89年5月11日以存證信函通知原
    告解除契約，原告並已於同年月25日收受等語，為原告所否
    認，並主張伊均有依規定繳納各期價金，並已繳納部分之價
    金，惟因被告未依原告之書面通知變更其通訊地址，致原告
    直至94年間始聯絡上被告，伊並無拒絕繳納後續各期土地、
    房屋及車位價款云云。經查，被告抗辯原告繳付部分房屋、
    土地及車位價款後，即拒絕付後續各期土地、房屋及車位價
    款，經被告多次催告原告仍拒不繳付各期款項，被告遂於89
    年5月11日以存證信函通知原告解除契約，原告並已於同年
    月25日收受，故系爭房屋及土地契約業於89年5月25日合法
    解除等情，業據被告提出與其上開所述相符且原告亦不爭執
    真正之存證信函（本院卷第84至100頁）為證，且原告亦自
    認伊尚有部分價款未繳付，堪信為真實，另參之上開兩造所
    約定之上開契約內容，被告解除系爭房屋及土地契約，即屬
    合法有據。
  3.至原告雖主張伊業已於88年9月16日通知被告變更伊的通訊
    地址為台北縣新店市○○街14號8樓，並提出與上開所述相
    符之變更通知函（見本院卷第116頁）為證，是被告前開催
    告與解除契約之送達均不合法云云，為被告所否認，並抗辯
    其未收到變更通知，且原告未依系爭契約約定之方式變更住
    址，該變更亦屬無效，不得拘束被告等語。經查，系爭房屋
    及土地契約第13條、第8條均分別約定：「甲、乙雙方通訊
    地址均以本約所載之住址為準，住址如有變更應即以書面雙
    掛號通知對方，否則因此無法送達或遭拒收致使函件退回者
    ，均以郵局第一次投遞之日期為送達日期」等語，有系爭房
    屋及土地契約（見本院卷第13、17頁）在卷可憑，是原告既
    未能舉證證明上開變更通知函有以雙掛號通知被告之事實，
    則觀諸系爭房屋及土地契約之前開約定，原告所為之變更通
    知，難認業已發生效力，而得拘束被告。是以仍應以系爭房
    屋及土地契約上載明之原告地址為送達地址。次查，兩造約
    定之原告之通訊地址為台北市○○○○街71巷48號4樓、台
    北縣永和市○○路73巷2弄5號等情，有系爭房屋及土地契約
    （見本院卷第14、19頁）附卷可參。而被告前開催告及解除
    契約之通知亦係分別送達上開二址，並有被告提出之89年3
    月28日汐止郵局第282、283號存證信函及其回執（本院卷第
    90 至95頁）、89年5月11日汐止郵局第572號存證信函及其
    回執（本院卷第96至98頁）附卷可稽。是被告抗辯其送達合
    法等情，應屬可採。原告主張被告前開催告與解除契約之送
    達均不合法云云，自屬無據，要難採信。綜此，系爭房屋及
    土地契約既經被告於89年5月25日合法解除在先，原告其後
    主張解除契約自屬不合法。
  (二)原告已交付之系爭房屋及土地價款分別為598,000元、580,
    500元。
  1.按當事人主張有利於己之事實者，就其事實有舉證之責任，
    民事訴訟法第277條定有明文。次按民事訴訟如係由原告主
    張權利者，應先由原告負舉證之責，若原告先不能舉證，以
    證實自己主張之事實為真實，則被告就其抗辯事實即令不能
    舉證，或其所舉證據尚有疵累，亦應駁回原告之請求（參照
    最高法院17年上字第917號判例、43年台上字第377號判例）
    。本件原告主張伊已繳納系爭房屋及車位價款874,500元、
    系爭土地價款580,500元等語，其中原告已繳納系爭土地價
    款580, 500元及系爭房屋及車位價款598,000元等情，為被
    告所自認，復據原告提出相關收據等繳費清單（本院卷第22
    至24頁）為證，堪信為真實。又被告全盈隆建設股份有限公
    司（下稱全盈隆公司）僅自認有收受系爭房屋價款598,000
    元，而否認有收受原告主張之系爭房屋價款874,500元，則
    原告就上開被告全盈隆公司否認收受之276,500元，屬於有
    利於己之事項，揆諸首揭法律規定，原告就此應負舉證責任
    ，合先敘明。
  2.原告就此雖提出被告全盈隆公司83年12月27日、84年1月27
    日、85年1月25日、85年5月8日、85年6月18日之發票及87年
    10月24日劃撥單為證，然為被告全盈隆公司所否認，並抗辯
    上開發票與存入憑條有重複計算等語，經查，上開83年12
    月27之發票金額為9,000元並載明第9期建物款；上開84 年1
    月27日發票金額為6,000並載明第11期建物款等情，有上開
    發票為證（本院卷第27、28頁），又原告提出之84年2月18
    日存入憑條金額為15,000元並載明第9、11期建物款等情，
    亦有該存款憑條（本院卷第29頁）在卷可稽；上開85 年1
    月25日發票金額為9,000並載明第21期建物款等情，有上開
    發票為證（本院卷第31頁），又原告提出之85年1月31日存
    入憑條金額亦為9,000元並載明第21期建物款等情，亦有該
    存款憑條（本院卷第32頁）在卷可稽；上開85年5月8日發
    票金額為104,500元並載明第24期建物款等情，有上開發票
    為證（本院卷第32頁），又原告提出之85年4月30日存入憑
    條金額為6,000元並載明第23期建物款、85年6月5日存入憑
    條金額為110,500元並載明第23、24期建物款等情，亦有該
    存款憑條（本院卷第33頁）在卷可稽，經比對上開發票及存
    款憑條之金額及建物款期別，被告抗辯原告有重複計算等語
    ，尚非虛妄，應堪採信，又上開發票亦難作為被告已受領金
    錢之證明，且查原告提出之87年10月24日劃撥單並未載明受
    款人，亦難作為被告全盈隆公司受領該金額之證據，另原告
    復未能就被告全盈隆公司收受上開276,500元房屋價款為舉
    證，則原告主張伊已繳納系爭房屋及車位價款874,500元、
    系爭土地價款580,500元等情，除被告自認之原告已繳納系
    爭土地價款580,500元及系爭房屋及車位價款598,000元部分
    外，尚難認為真實。
  (三)被告等解除契約雖屬合法，惟被告等所沒收之違約金過高，
    應予酌減：
  1.按當事人約定契約不履行之違約金過高者，法院固得依民法
    第252條以職權減至相當之數額，惟是否相當仍須依一般客
    觀事實、社會經濟狀況及當事人所受損害情形，以為酌定標
    準，而債務已為一部履行者，亦得比照債權人所受利益減少
    其數額（最高法院49年台上字第807號判例要旨參照）。次
    按違約金，除當事人另有訂定外，視為因不履行而生損害之
    賠償總額，民法第250條第2項前段定有明文；此項違約金，
    於有約定之違約情事時即已發生，雖不因契約之解除而隨同
    消滅，惟是否相當，仍須依一般客觀事實、社會經濟狀況及
    當事人所受損害情形，以為酌定標準。而同法第260 條規定
    解除權之行使，不妨礙損害賠償之請求，並非積極的認有新
    賠償請求權發生，不過規定因其他已發生之賠償請求權，不
    因解除權之行使而受妨礙。故因契約消滅所生之損害，並不
    包括在內，該條所規定之損害賠償請求權，係專指因債務不
    履行之損害賠償而言（本院55年台上字第2727號判例參照）
    ，其因契約解除後所生之損害，並不在得斟酌之列（最高法
    院95年台上字第1831號裁判要旨參照）。
  2.被告主張依系爭房屋及土地契約業經其合法解除後，本於系
    爭房屋及土地契約第15條第2款及第10條第2款約定，其得全
    數沒收原告已繳付之價款，故原告請求其返還伊所繳付之價
    款為無理由云云。經查，系爭房屋及土地契約第15條第2款
    、第10條第2款固均分別約定：「如甲方（即原告）違反本
    契約各項約定時甲方已繳付價款任由乙方沒收充作違約金及
    損害賠償，乙方並得解除契約，但甲方如違反本約第4條之
    規定時，則依該條之規定辦理。」等語，然參諸前揭說明，
    該等違約金未審酌違約情形，並訂最高額之限制，衡情顯屬
    過高，本院審酌內政部「預售屋買賣定型化契約應記載及不
    得記載事項」，其中違約金之沒收載明：「賣方得沒收依房
    地總價款百分之…（最高不得超過百分之十五）計算之金額
    。但該沒收之金額超過已繳價款者，則以已繳價款為限。」
    等語（見內政部e-house不動產交易服務網站，http://ehou
    se.lan d.moi.gov.tw/A0/A12/A1210/A1 10A.aspx /A12）
    ；本院認系爭房地之賣方即被告所得沒收之違約金應酌減為
    以兩造約定總價款15％為適當。又查系爭房屋（含車位）及
    土地價款分別為2,896,800元及1,363,200元，為兩造所不爭
    執，並有系爭房屋及土地契約在卷可稽，是本件被告得沒收
    之房屋及土地違約金分別以434,520元、204,480元為當。
  3.至被告辯稱嗣因其積欠銀行龐大債務，遂將系爭建案中未售
    餘屋、車位及土地，於95年6月28日以每坪73,422元低價整
    批出售予第三人，就系爭房屋及土地其轉售跌價損失2,603,
    600元云云，揆諸首揭說明，因契約解除之後所生之損害，
    並不在斟酌之列，故本件被告解除契約後之房屋轉售跌價損
    失，依上開說明，即不在斟酌之列。
  (四)原告請求被告負連帶責任，應屬無據：
  1.按「數人負同一債務或有同一債權，而其給付可分者，除法
    律另有規定或契約另有訂定外，應平均分擔或分受之。」、
    「數人負同一債務，明示對於債權人各負全部給付之責任者
    ，為連帶債務。無前項之明示時，連帶債務之成立，以法律
    有規定者為限。」，民法第271條前段、第272條分別定有明
    文。
  2.兩造間系爭房屋契約第14條第2款固約定：甲方（即原告）
    與丙○○簽立之「土地買賣契約書」和本約有不可分之併存
    關係，甲方同意依「土地買賣契約書」所應履行之義務一併
    負責。第4條第2款復約定：甲方如不按付款......，乙方得
    逕解除本契約及與本契約有連帶關係之契約。而系爭土地契
    約第3條第2款及第9條第1款亦有相同之約定，惟依前開約定
    文義觀之，該二約定係針對前述土地、房屋二份買賣契約之
    生效、解除、違約等「效力」，作「連效」之約定，二份買
    賣契約必須共同簽署並履行，始均生效力，若其中一契約解
    除時，另契約亦生解除效力，且任何一方就其中一契約違約
    時，就另契約亦以違約論，並無被告間就他方契約債務不履
    行所應負之損害賠償責任，亦應連帶負責之明文，是被告抗
    辯為避免土地、房屋不同履約情況，而產生一契約解除，另
    契約仍有效之問題，而就兩契約作上開連效約定，並無就兩
    契約違約責任作連帶約定等語，堪信為實在可採，原告逕以
    上開連效約定主張被告應負連帶責任，尚嫌無據。
六、綜上所述，本件原告未依約繳付價金，被告抗辯依據兩造契
    約約定解除系爭房屋及土地契約，並沒收原告已繳付之價金
    ，尚非無據，惟本院審酌認被告等所沒收之違約金過高，應
    予酌減，本件被告全盈隆公司、丙○○得沒收之房屋、土地
    違約金分別以434,520元、204,480元為當，又原告已繳付之
    房屋及土地價款分別為598,000元、580,500元，業如上述，
    另原告請求被告負連帶責任，為無理由，亦如上述，故扣除
    被告得沒收之上開違約金金額，原告請求被告全盈隆公司返
    還已繳付之房屋價款163,480元（計算式：598,000－434,52
    0＝163,480）及自起訴狀繕本送達翌日即97年4月4日起至清
    償日止，按週年利率5％計算之利息，及請求被告丙○○返
    還已繳付之土地價款376,020元（580,500－204,480＝376,
    020），及自起訴狀繕本送達翌日即97年3月21日起至清償日
    止，按週年利率5％計算之利息部分為有理由。逾此上開部
    分，為無理由，應予駁回。
七、兩造陳明願供擔保，聲請宣告假執行或免為假執行，經核原
    告勝訴部分，合於法律規定，爰分別酌定相當之擔保金額宣
    告之；原告其餘假執行之聲請，因訴之駁回而失所依據，不
    予准許。
八、本件事證已臻明確，兩造其餘攻擊防禦方法，經審酌後，或
    與本件無涉，或與判決結果不生影響，毋庸一一論列，併此
    敘明。
九、訴訟費用負擔之依據：民事訴訟法第79條，第85條但書。
中    華    民    國    98    年    3     月    31    日
                  民事第二庭   審判長法  官  朱漢寶
                                     法  官  鍾素鳳
                                     法  官  陳雯珊
以上正本係照原本作成
如對本判決上訴，須於判決送達後20日內向本院提出上訴狀
中    華    民    國    98    年    3     月    31    日
                                     書記官  陳彥樺


司法院資訊處製作；財團法人民間司法改革基金會備份。
